臺灣高雄地方法院民事判決　九十三年度保險字第七三號
　　原　　　告　　乙○○
　　兼　　　右
　　法定代理人　　戊○○
　　共　　　同　　周元培律師
　　訴訟代理人　　周村來律師
　　被　　　告　　美商美國安泰人壽保險股份有限公司台灣分公司
　　法定代理人　　丙○○
　　訴訟代理人　　甲○○
　　被　　　告　　太平產物保險股份有限公司
　　法定代理人　　丁○○
　　訴訟代理人　　陳岳瑜律師
右當事人間請求給付保險金事件，本院於民國九十三年十二月二十日言詞辯論終結，
判決如左：
    主      文
原告之訴及假執行之聲請均駁回。
訴訟費用由原告負擔。
    事實及理由
一、原告起訴主張：被保險人梅恭誌於民國八十九年九月二日以其本人為要保人，向
    被告美商美國安泰人壽保險股份有限公司台灣分公司（下稱安泰人壽台灣分公司
    ）投保「安泰意外傷殘保險附約」，並指定原告戊○○為受益人，保險金額新台
    幣（下同）二百零九萬元，及投保「安泰日額型意外傷害住院醫療保險附約」（
    下稱安泰住院醫療保險）；另由訴外人麥寮汽電股份有限公司職工福利委員會（
    下稱麥寮汽電職工福利委員會），於九十三年七月間，以梅恭誌為被保險人，向
    被告太平產物保險股份有限公司（下稱太平產物保險公司）投保「意外傷害保險
    」，保險金額三百萬元。嗣梅恭誌於保險期間內之九十三年四月七日因交通意外
    事故，致頭部挫傷、顱腦損傷合併顱內出血，而於九十三年四月二十二日死亡。
    原告乙○○、戊○○分別為梅恭誌之女兒及配偶，而依據前開保險契約請求安泰
    人壽保險台灣分公司、太平產物保險公司分別給付保險金，竟均遭拒絕等情，並
    聲明求為命(一)安泰人壽保險台灣分公司給付乙○○、戊○○三萬二千元，給付戊
    ○○二百零九萬元，及均自起訴狀繕本送達翌日起至清償日止，按年息百分之十
    計算之利息。(二)太平產物保險公司給付乙○○、戊○○三百萬元，及自起訴狀繕
    本送達翌日起至清償日止，按年息百分之十計算之利息。(三)願供擔保，請准宣告
    假執行之判決。
二、被告則均以：梅恭誌於飲酒後血液酒精濃度已達每公升一百四十一毫克之酒醉情
    況下，仍貿然駕車行駛，致生車禍死亡，係屬保險契約除外責任條款約定事項，
    被告均無給付保險金義務等語，資為抗辯。並均聲明：(一)請求駁回原告之訴及假
    執行聲請。(二)如受不利益判決，願供擔保免為假執行。
三、兩造不爭執事項如下：
  (一)梅恭誌於八十八年九月二日，以其為被保險人及要保人，向被告安泰人壽台灣分
    公司投保保單號碼Ｚ000000000之「安泰分紅終身壽險」（此部分已獲
    理賠），附加：(1)安泰意外傷殘保險附約，約定傷害死殘保險金額為二百零九萬
    元，並指定原告戊○○為受益人。(2)安泰住院醫療保險，約定傷害住院保險金每
    日二千元，並以被保險人為受益人。
  (二)麥寮汽電職工福利委員會另於九十二年七月二十五日，以梅恭誌為被保險人，向
    太平產物保險公司投保保單號碼○一九二ＧＰＡ○一四三號之「意外傷害保險」
    ，保險期間至九十三年七月二十四日，約定保險金額為三百萬元，並指定以法定
    繼承人為受益人。
  (三)梅恭誌於九十三年四月七日晚上十一點五十分許，駕駛車牌號碼Ｓ五─七三五九
    號自用小客車，由雲林縣麥寮鄉台十七線北往南欲左轉雲一五六號公路時，因未
    讓直行車輛即訴外人劉書芳駕駛之車牌號碼ＺＱ─五三三六號自用小客車先行，
    致兩車發生碰撞；梅恭誌經送雲林華濟醫院急救時，測得血液中酒精濃度為每公
    升一百四十一毫克（即呼氣酒精濃度每公升零點七○五毫克），嗣先後再轉往長
    庚紀念醫院嘉義分院及高雄邱綜合醫院治療後，仍因該車禍造成之頭部挫傷、顱
    腦損傷合併顱內出血，於九十三年四月二十二日死亡。
  (四)依安泰意外傷殘保險契約第十四條第一項第三款、第四款、住院醫療保險契約第
    八條第二款、第三款規定；及太平產物保險公司雇主意外責任保險附加團體意外
    傷害保險契約（下稱太平產物保險團體意外傷害保險契約）第三條第三款、第五
    款之規定，皆有以「被保險人犯罪行為」、「被保險人飲酒後駕車，其吐氣或血
    液所含酒精成分超過道路交通法令規定標準」為保險契約除外責任條款之約定（
    下稱系爭保險契約除外條款）。
  (五)乙○○、戊○○分別為梅恭誌之女兒及配偶，有戶籍謄本附卷可證。
  (六)若原告請求為正當時，被告應給付之金額及利息，即分別如原告前揭聲明所示。
四、本件原告依據保險契約之法律關係，請求被告給付保險金；被告則均抗辯梅恭誌
    係因酒醉駕車致生交通事故而死亡，其得拒絕理賠。故本件爭點即在於：梅恭誌
    酒後駕車並發生交通事故，是否符合系爭保險契約除外條款之約定，茲分述如下
    ：
  (一)被告抗辯應適用之系爭保險契約除外條款之內容為：被保險人直接因下列事由致
    成死亡、殘廢、失能、或致傷害而受醫療時，本公司不負給付保險金的責任：1.
    被保險人犯罪行為。2.被保險人飲酒後駕車，其吐氣或血液所含酒精成分超過道
    路交通法令規定標準；此有安泰意外傷殘、住院醫療保險契約，及太平產物保險
    團體意外傷害保險契約各一份可憑。
  (二)審究該條款訂立原因及目的，係因被保險人飲酒超過法定標準值時，已具有重大
    可歸責事由，且接近未必故意，又此種駕駛人穿梭於道路上，亦有高度危險性及
    事故發生可能性，將影響理賠比率及風險評估，故以前揭規定明文排除此種情形
    ，並以之作為保費計算之基礎。準此，則系爭除外條款自應解釋為：被保險人於
    酒精濃度超過道路交通法規處罰標準，或酒後不能安全駕駛動力交通工具，而仍
    駕車發生事故，且被保險人之駕駛行為於該事故之發生具有相當之原因力時，該
    事故所導致之死亡、殘廢等，即不屬於保險人應理賠之範圍；換言之，只需飲酒
    超過法定值仍駕車，且對事故之發生亦具有相當原因力即可，並不排除另有其他
    原因力之介入。此由「被保險人犯罪行為」之除外條款，亦包含被保險人因犯罪
    行為而逃避合法拘捕，致遭受外來因素所生事故之情形在內（此時犯罪行為與事
    故間即具有相當之原因力），即可明瞭。是以，梅恭誌若飲酒超過法定值仍駕車
    ，且對事故之發生具有相當原因力，即符合系爭保險契約除外條款之約定。就此
    而言，原告主張上開除外條款應指被保險人之死亡直接係因飲酒過量造成之行為
    ，始得拒絕理賠，自不可採。又酒後駕車依各項醫療檢測結果顯示，對駕駛人之
    注意能力有相當程度之影響，並足以增加自身之危險，則保險契約基於此種行為
    在日常生活中之經常性（駕車已為目前生活之經常型態），依其風險評估而列為
    除外條款，亦與危險負擔之衡平法則無違。
  (三)按車輛行至未劃分幹、支線或同為幹線道或支線道者之交岔路口，轉彎車應暫停
    讓直行車先行；又飲用酒類或其他類似物後，其吐氣所含酒精濃度超過每公升○
    ‧二五毫克或血液中酒精濃度超過百分之○‧○五以上者，不得駕車，道路交通
    安全規則第一百零二條第一項第二款、第一百一十四條第二款分別定有明文。經
    查，被保險人梅恭誌於本件事故之發生，係有轉彎車未暫停讓直行車先行之過失
    ；且於急救時，測得其血液中酒精濃度為每公升為一百四十一毫克等情，除經本
    院依職權調取臺灣雲林地方法院北港簡易庭九十三年度港交簡字第七二號刑事案
    件卷宗核閱無訛外，復為兩造所不爭，堪信為真；則梅恭誌飲酒已超過法定值仍
    駕車，且因疏未讓直行車先行即搶轉而對該交通事故之發生具有相當原因力，均
    屬無疑；雖事故之他方駕駛劉書芳亦有未注意車前狀況之過失，然符合除外條款
    之情形並不排除另有其他原因力之介入，已如前述；故本件情節實已符合系爭保
    險契約除外條款之約定。職是，被告均援引該除外條款約定，拒絕給付，即屬有
    據。
五、綜上所述，本件保險事故之發生，既符合系爭保險契約除外條款之約定，被告自
    皆得拒絕理賠。從而，原告依據保險契約之法律關係，請求安泰人壽保險台灣分
    公司、太平產物保險公司分別給付如聲明第一項、第二項所示之金額及利息，均
    無理由，應予駁回。
六、原告之訴既經駁回，則其假執行之聲請易失所附麗，應併予駁回。
據上論結，本件原告之訴為無理由，依民事訴訟法第七十八條、第八十五條第一項前
段，判決如主文。
中　　　華　　　民　　　國　　九十三　　年　　 十二 　　月　　三十一　　日
                            臺灣高雄地方法院民事第一庭
                                        審判長  法　官 林紀元
                                                法　官 林玉心
                                        　　　　法  官 洪珮婷
右為正本係照原本作成。
如不服本判決，應於送達後廿日內，向本院提出上訴狀並表明上訴理由，如於本判決
宣示後送達前提起上訴者，應於判決送達後十日內補提上訴理由書（須附繕本）。
中　　　華　　　民　　　國　　九十三　　年　　 十二 　　月　　三十一　　日
                                        法  院  書記官 李承悌
